【裁判字號】    98,重上,421
【裁判日期】    990622
【裁判案由】    給付貨款
【裁判全文】
臺灣高等法院民事判決                 98年度重上字第421號
    上  訴  人  業信企業有限公司
    法定代理人  乙○○
    訴訟代理人  陳盈壽律師
                甲○○
    被上訴人    崇記營造有限公司
    法定代理人  戊○○
    訴訟代理人  林明正律師
    複代理人    林育生律師
                周志吉律師
上列當事人間請求給付貨款事件，上訴人對於中華民國98年6月
9日臺灣板橋地方法院98年度重訴更字第1號判決提起上訴，並
為訴之追加，本院於99年6月1日言詞辯論終結，判決如下：
    主  文
原判決廢棄。
被上訴人應給付上訴人新台幣壹仟壹佰貳拾玖萬捌仟捌佰零柒元
及自民國97年4月18日起至清償日止，按年息百分之五計算之利
息。
第一、二審訴訟費用由被上訴人負擔。
    事實及理由
一、上訴人在原審主張兩造間訂有預拌混凝土訂購合約（下稱系
    爭混凝土合約），因被上訴人未依約給付貨款，故依系爭合
    約之法律關係，請求被上訴人給付貨款及加計法定遲延利息
    。嗣於上訴後，因被上訴人否認兩造間有成立合約，故追加
    主張被上訴人受領預拌混凝土有不當得利，追加本於不當得
    利之法則為請求，核其追加請求之基礎事實均係依據系爭合
    約之給付事項，與民事訴訟法第446條第1項但書及第255條
    第1項第2款規定相符，自應予准許。合先敘明。
二、上訴人主張：被上訴人承攬經濟部水利署第三河川局之大甲
    溪豐洲堤防加強工程及第五河川局之防汛混凝土塊儲備第二
    期工程（下稱系爭工程）後，與伊訂定系爭混凝土合約，向
    伊購買預拌混凝土，伊並已依約陸續交貨，總計貨款新臺幣
    （下同）11,298,807元，詎被上訴人竟拒不給付上開貨款。
    又代理被上訴人與伊訂約之丙○○乃被上訴人之工地現場主
    任，縱未經被上訴人授權訂定系爭合約，惟亦構成表見代理
    ，故被上訴人自應負表見代理之授權人責任。再縱認兩造間
    無契約關係，惟伊確有提供預拌混凝土供系爭工程施工使用
    ，被上訴人復已據此向經濟部水利署第三河川局（下稱河川
    局）請領工程款，則被上訴人顯無法律上原因而受有利益，
    致伊受有損害，伊亦得請求被上訴人返還其所受之不當得利
    等語，爰依系爭合約之約定，或不當得利之法律關係，求為
    命被上訴人給付11,298,807元及自97年4月18日起至清償日
    止，按年息百分之5計付利息之判決。並陳明願供擔保以代
    釋明，請准宣告假執行。被上訴人則以：伊並未與上訴人訂
    定系爭混凝土合約，丙○○非伊公司員工，乃訴外人勤鴻營
    造股份有限公司（下稱勤鴻公司）派駐工地現場之工地主任
    ，伊僅有將系爭工程轉包予勤鴻公司，且並未授權勤鴻公司
    以伊之名義簽訂任何契約。又上訴人於締結系爭混凝土合約
    時即已知悉契約之相對人乃勤鴻公司並非伊；至伊將伊公司
    大小章交付勤鴻公司負責人蔡南聰之目的，乃係為方便其以
    伊公司名義與河川局行文往來，伊並無允許逾越此範圍之代
    理權限，而上訴人又不能舉證證明本件有其他表見事實，伊
    自不負表見代理之授權人責任。又伊乃基於與勤鴻公司間之
    承攬契約而受領上訴人提供之預拌混凝土，並非無法律上之
    原因，故無不當得利云云，資為抗辯。原審判決上訴人敗訴
    ，上訴人不服提起上訴，並為訴之追加，其上訴及追加聲明
    為：(一)原判決廢棄。(二)被上訴人應給付上訴人11,298,807
    元及自97年4月18日起至清償日止，按年息百分之5計付利息
    之判決。(三)願供擔保，請准宣告假執行。被上訴人則答辯聲
    明：(一)上訴及追加之訴均駁回。(二)如受不利判決，願供擔保
    請准宣告免為假執行。
三、經查兩造均不爭執被上訴人於96年11月30日與河川局簽訂堤
    防加強及防汛工程合約，承攬系爭工程，以及上訴人有供應
    系爭工程所需之預拌混凝土等事實，復有本院向河川局函調
    之上開工程合約書（見本院卷外放工程契約書）、及上訴人
    提出之預拌混凝土送貨單為證（見原審重訴更字卷第77頁至
    第121頁）為證，堪信為真實。至上訴人主張與被上訴人有
    訂定系爭混凝土合約，被上訴人應依系爭合約給付已受領混
    凝土之貨款11,298,807元本息，則為被上訴人所否認，並以
    前揭情詞置辯。經查：
（一）上訴人主張與被上訴人間訂有系爭混凝土合約之事實，業
      據其提出預拌混凝土訂購合約書為證（見原審訴字卷第55
      頁至第56頁），被上訴人雖不爭執合約書上其公司大印及
      法定代理人印文為真正（見本院卷第196頁），惟抗辯：
      伊有將系爭工程轉包予勤鴻公司，並將公司大小印章交付
      勤鴻公司使用，但目的在方便勤鴻公司與河川局行文之用
      ，並未授權該公司與上訴人訂定系爭混凝土合約云云（見
      本院卷第61頁），並提出其與勤鴻公司訂定之合約書（見
      原審訴字卷第42頁至第48頁），及舉證人丙○○及己○○
      之證詞（見本院卷第98頁至第101頁及第117頁至第121頁
      準備程序筆錄）為證。經查證人丙○○及己○○均證稱彼
      等係受僱於勤鴻公司或勤鴻公司負責人蔡南聰，並非被上
      訴人公司之員工，系爭混凝土合約係由蔡南聰與上訴人公
      司訂定等語，堪認系爭合約並非被上訴人之法定代理人或
      有權代理被上訴人公司之員工與上訴人所訂定者。上訴人
      雖以丙○○之名片上載崇記公司之職員，主張被上訴人有
      授權其訂約，惟證人丙○○否認有受被上訴人授權訂定系
      爭合約，則本件尚難僅據合約書上有被上訴人公司大小印
      文，即認定被上訴人有授權蔡南聰與上訴人訂定系爭合約
      之事實。故上訴人此部分之主張，自難信取。
（二）上訴人另主張被上訴人明知其與河川局訂定之系爭溪豐洲
      堤防加強工程及第五河川局之防汛混凝土塊儲備第二期工
      程合約，明定不得轉包，竟違約轉包予勤鴻公司承作，並
      為避免河川局發現而將公司大小章轉交勤鴻公司使用，以
      便勤鴻公司直接與河川局行文及辦理與工程有關之驗證請
      款事務，復任由勤鴻公司員工丙○○、己○○、徐建雄、
      游文煌等人對外以被上訴人公司員工自居，顯有由自己之
      行為表示以代理權授與他人，或知他人表示為其代理人而
      不為反對之表示，應依民法第169條前段規定，對於上訴
      人負授權人之責任等情。惟亦為被上訴人所否認，並抗辯
      ：工程轉包比比皆是，系爭工程之工地告示牌雖記載承攬
      人為被上訴人，但由轉包後之承包商出面購買材料於該工
      地施工並無違背常理，且工程不得轉包乃被上訴人與河川
      局間之約定，上訴人並無從得知，而工程日報表、請款文
      件更屬內部文件，並非上訴人訂約時所得閱覽，上訴人不
      得以河川局禁止轉包，以及內部文件記載丙○○及己○○
      係被上訴人公司代表或代理人之文字，主張被上訴人就系
      爭混凝土合約有表見代理之事實，令被上訴人負授權人責
      任云云。經查：
    1.被上訴人與河川局訂定之系爭堤防加強及防汛工程合約第
      25條明白約定被上訴人不得將契約之部分或全部轉讓予他
      人（見本院卷外放之該工程契約書第5頁），惟被上訴人
      仍將上開工程全部轉包予勤鴻公司（見原審訴字卷第42頁
      至第43頁之合約書），顯已違約，是被上訴人將其公司之
      大印及法定代理人之小印均交付勤鴻公司，供勤鴻公司於
      施作系爭工程時對外以被上訴人公司名義使用，目的在避
      免河川局查知被上訴人再轉包之事實，其交付公司大小印
      之行為乃符合一般常情，而勤鴻公司因此以被上訴人公司
      之名義對外為系爭工程之相關行為並加蓋被上訴人公司之
      大小章，亦屬被上訴人所得預見及認識者。自堪認被上訴
      人確由自己之行為表示以代理權授與他人之情形。被上訴
      人雖抗辯：伊交付公司大小印予勤鴻公司僅在便利勤鴻公
      司與河川局行文之便利而已，並未授權勤鴻公司以其名義
      與上訴人訂定系爭混凝土合約云云。惟查被上訴人承攬系
      爭工程所需處理之事務並非僅與河川局行文，尚包括各種
      工程材料之定購、運送、材料品質規格之驗證、工人及職
      員之僱用、工地之維護及工程內容之施作、廢棄物之處理
      及依約分期之請款等，而上開事項在在需要勤鴻公司使用
      上開大小印並以被上訴人之名義辦理，否則不但無法依被
      上訴人與河川局間關於系爭堤防加強及防汛工程合約之約
      定辦理相關工程項目之驗證（例如預拌混凝土品質之驗證
      ─詳後述丙○○及丁○○之證詞），更極易使河川局查知
      被上訴人違約之情事，故被上訴人所辯公司大小印僅供勤
      鴻公司與河川局行文云云，並不足取。
    2.次查系爭工程工地現場告示牌均以被上訴人公司名義作成
      ，工地之工作人員亦均以被上訴人公司名義處理工程事務
      ，均非以勤鴻公司名義，此為兩造所不爭執，且係避免河
      川局查知之必要舉措。而證人丙○○亦證述：「與提供材
      料的廠商打合約、叫貨要用崇記公司的印章」、「有（指
      丙○○之名片）。那是老闆（指勤鴻公司負責人）印給我
      的」、「（問：名片上印有崇記公司之名稱是否有取得被
      上訴人同意？）我不知道有無經過崇記公司同意，是我們
      老闆印的，為了工作方便」、「老闆跟我說他（指老闆自
      己）可以印崇記公司的經理」、「（問：施工計劃書上面
      有丙○○的印章，表示何意？）這是工地負責人的章，對
      工地的事要負責，什麼事情都找我，我保證沒有偷工減料
      ，是我簽名蓋章的。我知道上面都是寫崇記公司．．．裡
      面寫崇記公司，應該是代表崇記公司」、「（問：作工程
      日報表、工作日誌上面蓋何家公司的章？）蓋崇記公司的
      章」、「（問：對外用崇記公司名義訂約叫料，崇記公司
      是否知道？）應該知道，預拌混凝土一定是甲公司標到（
      工程），一定是甲公司跟預拌混凝土公司打合約，預拌混
      凝土廠一定會出具成份報告讓我們拿給河川局審核」、「
      （問：報告上面會打上崇記公司訂購的？）是的」等語（
      見本院卷第99頁至第100頁），及證人己○○證述：「我
      單純是勤鴻公司老闆蔡南聰個人請我的」、「我有看到崇
      記公司老闆將印章交給蔡南聰，表示我可以用崇記公司給
      蔡南聰領用的那顆印章去跑河川局的東西，因為沒有那顆
      印章我們沒有辦法到河川局辦事情」、「請款我是用崇記
      公司的名字向河川局請款」、「蔡南聰有講他是崇記公司
      的經理」、「（蔡南聰）他偶爾與工人聊天時，他會說他
      在崇記公司掛經理」、「（問：崇記公司的技師是否叫蕭
      海濤）是的」、「（預拌混凝土試驗報告上載送驗人員徐
      建雄）他也是蔡南聰找的」等語（見本院卷第117頁至第
      120 頁），暨證人即河川局協辨系爭工程人員丁○○證述
      ：「（系爭工程）崇記公司得標，不知道崇記公司有無轉
      包，依採購法第65條規定不得轉包」、「（工程所用混凝
      土）是業信公司提供，依契約會請得標廠商提供混凝土配
      比資料，上面會有得標廠商與混凝土廠商間的契約封面影
      本」、「試體試壓時業信公司會會同崇記公司到實驗室，
      我會在場」、「我在工地現場有見過游文煌，游文煌自稱
      他是崇記公司的經理，蕭海濤是技師，契約書上他是技師
      ，我有見過他一、二次，丙○○是崇記公司工地負責人，
      會比較常在工地，徐建雄是崇記公司的品管人員，他每天
      都會在工地」、「（己○○）沒有跟我們說他們是勤鴻公
      司的人，公文上面都有崇記公司的章，即使來請款也都是
      用崇記公司章來請款」等語（見本院卷第185頁反面至第
      186頁），堪認所有勤鴻公司或蔡南聰僱用人員，在工地
      均以崇記公司員工名義從事被上訴人向河川局承包之系爭
      工程相關工作。此外，上訴人復提出其上印有崇記公司之
      游文煌名片（見本院卷第169頁）、崇記公司向河川局表
      示丙○○為該公司工地主任之信函、暨文書上均列有代表
      崇記公司簽名人員徐建雄、游文煌、蕭海濤、丙○○之河
      川局工程估驗詳細表、施工日誌、混凝土圓柱試體抗壓強
      度試驗報告，及己○○以代理崇記公司負責人之身分出席
      系爭工程施工前會議之簽名冊附卷可憑（見原審重訴更字
      卷第85頁、本院卷第31頁至第43頁、第83頁至第88頁、第
      129頁至第138頁），益見被上訴人亦明知勤鴻公司及其所
      屬員工對外均係以被上訴人公司代理人為行為，而不為反
      對之表示。被上訴人雖抗辯：上開文書均係被上訴人與河
      川局間之內部文書，上訴人無法知悉，故不能證明伊對於
      蔡南聰以被上訴人名義與上訴人訂定系爭合約時，伊明知
      上情而不為反對之表示，故上訴人不得主張與伊之間成立
      表見代理云云。惟查被上訴人明知其與河川局訂定之堤防
      加強及防汛工程合約有規定廠商使用預拌混凝土應於施工
      前檢附其與預拌混凝土產製廠所訂之合約，報河川局工程
      司核定後始可進料使用（見本院卷外放河川局工程合約書
      內附件二十第03310-5頁之第1.9.2.點），而證人丁○○
      亦證述：「依契約會請得標廠商提供混凝土配比資料，上
      面會有得標廠商與混凝土廠商間的契約封面影本」、「試
      體試壓時業信公司會會同崇記公司到實驗室，我會在場」
      等語（見本院卷第185頁反面及第186頁），足見被上訴人
      確實知悉勤鴻公司或其負責人蔡南聰必須以被上訴人公司
      名義與上訴人訂定系爭合約之行為，以便通過河川局之審
      核，且亦無可能為反對之表示。是被上訴人此部分所辯，
      亦非可取。
    3.綜上，被上訴人縱無與上訴人訂約之意思，但其確有以自
      己之行為表示以代理權授與勤鴻公司，同時亦明知勤鴻公
      司表示為其代理人而不為反對之表示，故上訴人主張被上
      訴人應負表見代理之授權人責任，洵屬有據。被上訴人雖
      再抗辯：上訴人曾受領發票人為勤鴻公司之支票作為預拌
      混凝土貨款，並非被上訴人所給付，可見上訴人明知勤鴻
      公司（負責人蔡南聰）無代理權或可得而知，故伊不須負
      授權人責任云云。惟查系爭工程既經被上訴人轉包予勤鴻
      公司，而被上訴人復有任由勤鴻公司表見代理之行為，則
      上訴人既因此而信賴勤鴻公司乃被上訴人之代理人，其受
      領發票人為勤鴻公司之支票，即無何違背常理之處，被上
      訴人執此抗辯上訴人非善意第三人，並不足採。
（三）如前所述，被上訴人既應依民法第169條前段規定負表見
      代理之授權人責任，則上訴人主張被上訴人應依系爭合約
      之約定給付貨款，自屬有據。被上訴人雖否認有受領上訴
      人所主張之預拌混凝土，並抗辯所有工程款均已給付予勤
      鴻公司云云。惟查上訴人確有交付預拌混凝土至系爭工程
      工地供施工使用之事實，除有上訴人提出之送貨單（見原
      審重訴更字卷第77頁至第121頁）及混凝土圓柱試體抗壓
      強度試驗報告（見本院卷第133頁至第138頁）可證外，復
      經證人丁○○證述有與上訴人及被上訴人一同到實驗室做
      預拌混凝土試體試壓（見本院卷第186頁之筆錄），而系
      爭工程業已完工，並經被上訴人申報驗收領取工程款完畢
      ，亦為被上訴人所不爭執，自堪認上訴人上開有交付預拌
      混凝土之事實為可信。被上訴人空言否認未受領上訴人所
      主張之預拌混凝土，難認可取。至被上訴人雖云有給付系
      爭工程款予勤鴻公司，但其並不能證明勤鴻公司有交付系
      爭貨款予上訴人，是其此部分所云即不足以據為證明上訴
      人已受領系爭貨款之事實，故被上訴人自仍應依民法第
      169 條之規定負授權人之責任，並依系爭合約之約定，給
      付貨款予上訴人。
四、綜上所述，上訴人依系爭合約之約定，請求被上訴人給付
    11,298,807元及自97年4月18日（即支付命令送達翌日）起
    至清償日止，按年息百分之5計算之法定遲延利息，洵屬有
    據，應予准許。從而，原審所為上訴人敗訴之判決，尚有未
    洽。上訴論旨指摘原判決不當，求予廢棄改判，為有理由。
五、至上訴人追加依據不當得利請求部分，因其依表見代理及系
    爭合約關係為請求既屬有據，則此部分即無須再予審究，而
    兩造其餘之攻擊或防禦方法，及未經援用之證據，亦經本院
    斟酌後，認為均不足以影響本判決之結果，爰不再逐一詳予
    論駁，均併此敘明。
六、據上論結，本件上訴為有理由，依民事訴訟法第450條、第
    78條，判決如主文。
中    華    民    國    99    年    6    月    22    日
                    民事第十六庭
                        審判長法  官  王聖惠
                              法  官  呂淑玲
                              法  官  謝碧莉
正本係照原本作成。
如不服本判決，應於收受送達後20日內向本院提出上訴書狀，其
未表明上訴理由者，應於提出上訴後20日內向本院補提理由書狀
（均須按他造當事人之人數附繕本）上訴時應提出委任律師或具
有律師資格之人之委任狀；委任有律師資格者，另應附具律師資
格證書及釋明委任人與受任人有民事訴訟法第466條之1第1項但
書或第2項（詳附註）所定關係之釋明文書影本。
中    華    民    國    99    年    6     月    25    日
                              書記官  李翠齡
附註：
民事訴訟法第466條之1（第1項、第2項）：
對於第二審判決上訴，上訴人應委任律師為訴訟代理人。但上訴
人或其他法定代理人具有律師資格者，不在此限。
上訴人之配偶、三親等內之血親、二親等內之姻親，或上訴人為
法人、中央或地方機關時，其所屬專任人員具有律師資格並經法
院認為適當者，亦得為第三審訴訟代理人。

司法院資訊處製作；財團法人民間司法改革基金會備份。
